【裁判字號】    98,訴,1128
【裁判日期】    990430
【裁判案由】    違反臺灣地區與大陸地區人民關係條例等
【裁判全文】
臺灣高雄地方法院刑事判決              98年度訴字第1128號
公  訴  人  臺灣高雄地方法院檢察署檢察官
被      告  乙○○
指定辯護人  本院公設辯護人蘇鴻吉
上列被告因違反臺灣地區與大陸地區人民關係條例等案件，經檢
察官提起公訴（98年度偵字第1848號），本院判決如下：
    主  文
乙○○共同犯臺灣地區與大陸地區人民關係條例第七十九條第二
項之圖利使大陸地區人民非法進入臺灣地區罪，處有期徒刑壹年
拾月，減為有期徒刑拾壹月。緩刑肆年。
    事  實
一、甲○○（另行判決）明知大陸地區人民非經主管機關許可不
    得進入臺灣地區，為使大陸地區女子歐強玲（另為職權不起
    訴）能以配偶身分入境來臺，竟與乙○○共同基於行使使公
    務員登載不實及圖利使大陸地區人民非法入境臺灣地區之犯
    意聯絡，由甲○○約定支付乙○○新臺幣（下同）70,000元
    之代價，而乙○○則將其個人身分證、戶籍謄本及相片等物
    交予甲○○，請其代為申請護照及臺胞證等證件。然在乙○
    ○與歐強玲均欠缺結婚真意之情形下，由乙○○與歐強玲於
    92 年10 月9 日在大陸地區福建省福州市登記結婚並取得結
    婚證書。乙○○即將結婚證書交由甲○○持向財團法人海峽
    交流基金會辦理認證並取得該會之公證書，並於92年10月28
    日持海基會核發之公證書及入出境許可證，至其等居住之高
    雄縣林園鄉等戶政事務所辦理結婚登記，使不知情之該管公
    務員將「歐強玲為乙○○配偶」之不實事項，登載於職務上
    所掌之戶籍登記簿上，足生損害於戶政機關對戶籍登記資料
    管理之正確性。嗣甲○○復與乙○○持上開結婚證書及公證
    書，填具「大陸地區人民入出臺灣地區申請書」，以團聚為
    由，向內政部入出國及移民署申請歐強玲以配偶名義入境來
    臺，歐強玲遂於93年2 月29日，由高雄小港機場非法入境來
    臺。
二、案經高雄市政府警察局少年警察隊報告臺灣高雄地方法院檢
    察署檢察官偵查起訴。
    理  由
一、按被告以外之人於審判外之言詞或書面陳述，除法律有規定
    者外，不得作為證據；又被告以外之人於審判外之陳述，雖
    不符刑事訴訟法第159 條之1 至第159 條之4 之規定，而經
    當事人於審判程序同意作為證據，法院審酌該言詞陳述或書
    面陳述作成時之情況，認為適當者，亦得為證據；當事人、
    代理人或辯護人於法院調查證據時，知有第159 條第1 項不
    得為證據之情形，而未於言詞辯論終結前聲明異議者，視為
    有前項之同意。刑事訴訟法第159 條第1 項、第159 條之5
    分別定有明文。經查，本判決所引用之各項證據資料，其屬
    於被告以外之人於審判外之言詞、書面陳述者，均據本院於
    調查證據程序逐一提示並告以要旨，檢察官、被告、辯護人
    均知該等證據為被告以外之人之審判外陳述，均未於言詞辯
    論終結前聲明異議，本院審酌上開證據作成時之情況，亦無
    不當取供等情形，認為以之作為本案之證據亦屬適當，依刑
    事訴訟法第159 條之5 規定，應有證據能力。
二、上揭事實，業據被告乙○○於本院審理中坦承不諱，並有甲
    ○○之旅客入出境記錄查詢1 份（警卷第14至15頁）、被告
    乙○○之結婚登記申請書影本、姓名正體字登記申請書影本
    各1 份（警卷第25、26頁）、被告乙○○之大陸地區人民進
    入臺灣地區旅行證申請書影本、大陸地區人民進入臺灣地區
    旅行證申請書影本各1 份（警卷第33至36頁）、被告乙○○
    之旅客入出境記錄查詢l 份（警卷第43頁）、歐強玲之旅客
    入出境記錄查詢l 份（警卷第44頁）等證據在卷，足認被告
    上揭任意性之自白與事實相符，得作為被告有罪之證據。從
    而，本件事證明確，被告犯行堪以認定，應依法論科。
三、論罪科刑：
  (一)按行為後法律有變更者，適用行為時之法律。但行為後之法
    律有利於行為人者，適用最有利於行為人之法律；刑法第2
    條第1 項定有明文。又法律變更比較時應就罪刑有關之共犯
    、未遂犯、連續犯、牽連犯、結合犯以及累犯加重、自首減
    輕、暨其他法定加減原因、與加減例等一切情形，綜其全部
    之結果，而為比較，再適用最有利於行為人之法律處斷，最
    高法院24年上字第4634號、27年上字第2615號判例可供參考
    。查被告於犯罪行為後，刑法第28條關於共同正犯、第33條
    第5 款關於罰金刑、第55條關於牽連犯等之規定，均於94年
    2 月2 日修正公布，並於95年7 月1 日起施行。茲就上開規
    定比較適用如下：
  1.共同正犯部分：修正前刑法第28條原規定：「二人以上共同
    『實施』犯罪之行為者，皆為共同正犯」。被告行為後該條
    修正為：「二人以上共同『實行』犯罪之行為者，皆為共同
    正犯」。將舊法之「實施」修正為「實行」。原「實施」之
    概念，包含陰謀、預備、著手及實行等階段之行為，修正後
    僅共同實行犯罪行為始成立共同正犯。是現行刑法共同正犯
    之範圍已有限縮，排除陰謀犯、預備犯之共同正犯，則就共
    同正犯之範圍既因此而有變動，自屬犯罪後法律有變更，而
    非僅屬純文字修正，應有新舊法比較適用之問題，且倘比較
    結果並無有利或不利之情形，即應依刑法第2 條第1 項前段
    之規定，適用行為時之法律，方為適法（最高法院96年度台
    上字第934 號、第1037、1323號、第2566號判決意旨參照）
    。本件被告係基於共同犯罪之意思而參與犯罪構成要件行為
    ，不論依現行刑法、修正前刑法，均為共同正犯，比較結果
    並無有利或不利之情形。
  2.罰金刑部分：刑法第33條第5 款關於罰金之規定，已由「一
    元（新臺幣3 元）以上」修正為「新臺幣一千元以上，以百
    元計算之」。而被告所犯修正前臺灣地區與大陸地區人民關
    係條例第79條第1 項之罪，有併科罰金之規定，經比較修正
    前、後關於科處罰金刑之最低刑度規定，自應以被告行為時
    之修正前法律較有利於被告。
  3.牽連犯部分：修正前刑法第55條係規定：「一行為而觸犯數
    罪名，或犯一罪而其方法或結果之行為犯他罪名者，從一重
    處斷。」而修正後則規定：「一行為而觸犯數罪名者，從一
    重處斷。但不得科以較輕罪名所定最輕本刑以下之刑。」修
    正後刪除牽連犯之規定，而論以數罪，經比較新舊法之結果
    ，以被告行為時之修正前法律較有利於被告。
  4.綜上所述，就被告所犯部分經新舊法綜合比較結果，應適用
    94年2 月2 日修正前刑法之規定較為有利。
  (二)次按大陸地區人民非經主管機關許可，不得進入臺灣地區；
    又不得使大陸地區人民非法進入臺灣地區，臺灣地區與大陸
    地區人民關係條例第10條第1 項及第15條第1 款定有明文。
    次按臺灣地區與大陸地區人民關係條例第79條第1 項處罰違
    反同條例第15條第1 款所定使大陸地區人民非法進入臺灣地
    區罪，凡非經合法手續進入者皆包含之，自不以偷渡進入為
    限（最高法院90年度台上字第3180號、92年度台上字第40號
    判決足參），而大陸地區人民，其父母、配偶或子女在臺灣
    地區設有戶籍者，得申請進入臺灣地區探親，大陸地區人民
    進入臺灣地區許可辦法第3 條第1 項第3 款亦有明文。查本
    件被告為使大陸地區人民歐強玲得依據上開規定入境臺灣地
    區，與無結婚真意之歐強玲辦理結婚手續，以徒具外觀合法
    形式之結婚，任由歐強玲以探親為由申請來臺，藉以規避我
    國政府對大陸地區人民入境之管制，被告實質上形同以非法
    手段使大陸地區人民進入臺灣，且被告係與甲○○約定於歐
    強玲來臺後可取得70,000元之報酬作為代價，主觀上係基於
    營利之意圖甚明。故核被告所為，係犯刑法第216 條、第21
    4 條之行使使公務員登載不實事項於公文書罪，及臺灣地區
    與大陸地區人民關係條例第79條第2 項意圖營利使大陸地區
    人民非法進入臺灣地區罪。被告所為使公務員登載不實之行
    為已為高度之行使使公務員登載不實事項於公文書之行為所
    吸收，不另論罪；被告與甲○○就上揭所犯之罪，有犯意聯
    絡及行為分擔，應論以共同正犯。又被告係以行使使公務員
    登載不實事項於公文書之行為為手段，以達成意圖營利使大
    陸地區人民非法進入臺灣地區犯行之目的，核屬牽連犯，應
    依修正前刑法第55條論以較重之臺灣地區與大陸地區人民關
    係條例第79條第2 項意圖營利使大陸地區人民非法進入臺灣
    地區罪。
  (三)又按刑法第59條之酌量減輕其刑，必於犯罪之情狀，在客觀
    上足以引起一般同情，認為即予宣告法定低度刑期，猶嫌過
    重者，始有其適用，此亦有最高法院51年台上字第899 號判
    例意旨足供參照。查臺灣地區與大陸地區人民關係條例第79
    條第2 項之處罰，其立法目的係因所謂「蛇頭」（指安排大
    陸地區人民偷渡至大陸地區以外地區之人）引介大陸偷渡客
    進入臺灣地區，日趨猖狂，對社會秩序及國家安全之危害，
    甚為嚴重，故有特別加重其刑罰之必要。雖所謂「蛇頭」無
    須具備特別條件或資格，凡安排引介大陸地區人民非法進入
    臺灣地區之人均屬之，惟本件被告僅係貪圖小利，透過假結
    婚之方式，使大陸地區人士非法進入臺灣地區，且均屬單一
    個案，並未有如一般「蛇頭」大量引介大陸偷渡客進入臺灣
    地區，並從中獲取暴利之情形，是就本案言，對被告確有法
    重情輕之感，是認科處最輕本刑有期徒刑3 年猶嫌過重，其
    犯罪情狀顯可憫恕，爰依刑法第59條規定減輕其刑。爰審酌
    被告僅因貪圖私利，以假結婚之方式，使大陸地區人士非法
    進入臺灣地區，不僅影響國家入出境管理之安全性，亦助長
    人蛇集團引介大陸偷渡客之猖狂行徑，且使公務員就不實事
    項登載於公文書上，足以生損害於戶政機關對結婚登記及戶
    政管理之正確性，實屬不該。惟念被告犯後始終坦承犯行，
    態度尚佳，且本件犯罪之手段與造成之損害非鉅，及被告之
    生活狀況、智識程度等一切情狀，分別量處如主文所示之刑
    。又查被告上揭犯罪行為時間，在96年4 月24日以前，核符
    中華民國九十六年罪犯減刑條例第2 條第1 項第3 款規定，
    應減其宣告刑2 分之1 如主文所示，以資警惕。
  (四)末查被告前因故意犯罪受有期徒刑以上刑之宣告，執行完畢
    後，5 年以內未曾因故意犯罪受有期徒刑以上刑之宣告，有
    臺灣高等法院被告前案紀錄表1 份附卷可按，其因一時失慮
    致罹刑章，而其上開犯行經此審判及刑之宣告，應當知所警
    惕，信無再犯之虞，本院認所宣告之刑以暫不執行為適當，
    爰併諭知被告乙○○緩刑4 年，以啟自新。
據上論斷，應依刑事訴訟法第299 條第1 項前段，臺灣地區與大
陸地區人民關係條例第79條第2 項，刑法第11條前段、第2 條第
1 項前段，修正前刑法第28條、第55條、刑法第216 條、第214
條、第59條、第74條第1 項第2 款，刑法施行法第1 條之1 ，修
正前罰金罰鍰提高標準條例第2 條，現行法規所定貨幣單位折算
新臺幣條例第2 條，中華民國九十六年罪犯減刑條例第2 條第1
項第3 款、第7 條、第9 條，判決如主文。
本案經檢察官丙○○到庭執行職務。
中    華    民    國    99    年     4    月    30    日
                  刑事第五庭  審判長法  官  廖建瑜
                                    法  官  林永村
                                    法  官  林裕凱
以上正本證明與原本無異。
如不服本判決應於收受送達後10日內向本院提出上訴書狀，並應
敘述具體理由；如未敘述上訴理由者，應於上訴期間屆滿後20日
內向本院補提理由書（均須按他造當事人之人數附繕本）「切勿
逕送上級法院」。
中    華    民    國    99    年    4     月    30    日
                                    書記官  黃靖媛
附錄所犯法條
修正前臺灣地區與大陸地區人民關係條例第79條第1 項、第3 項
，臺灣地區與大陸地區人民關係條例第79條第2 項。
刑法第216 條、第214 條。

司法院資訊處製作；財團法人民間司法改革基金會備份。
